ACORDAO-COMPLETO-2534224

ACÓRDÃO 3567/2022 ATA 21/2022 - PRIMEIRA CÂMARA

VISTOS, relatados e discutidos estes autos de tomada de contas especial instaurada pelo Ministério do Turismo, em desfavor de Integração do Progresso e Desenvolvimento Nacional e Wirton Geraldo Damaceno de Araújo, em razão da não comprovação da regular aplicação dos recursos repassados à conta do Convênio 116/2007 (Siafi 592386) , firmado entre a União e a instituição, que tinha por objeto "Show 40 Anos de Rock Brasil - Jovem Guarda",
ACORDAM os Ministros do Tribunal de Contas da União, reunidos em sessão de 1ª Câmara, ante as razões expostas pelo Relator, em:
9.1. considerar revéis Integração do Progresso e Desenvolvimento Nacional e Wirton Geraldo Damaceno de Araújo, para todos os efeitos, nos termos do art. 12, § 3º, da Lei 8.443/1992;
9.2. julgar regulares com ressalva as contas de Integração do Progresso e Desenvolvimento Nacional e Wirton Geraldo Damaceno de Araújo, com base no art. 16, inciso II, da Lei 8.443/1992, dando-lhe quitação;
9.3. enviar cópia deste Acórdão ao Ministério do Turismo e aos responsáveis, para ciência.

Tomada de contas especial instaurada pelo Ministério do Turismo, em razão da não comprovação da regular aplicação dos recursos repassados à conta do Convênio 116/2007, firmado entre a União e a instituição, que tinha por objeto Show 40 Anos de Rock Brasil - Jovem Guarda

Primeira Câmara

Entidades/órgãos do Governo do Estado de Minas Gerais.

3. Interessados/Responsáveis:
3.1. Interessado: Ministério do Turismo (05.457.283/0001-19).
3.2. Responsáveis: Integração do Progresso e Desenvolvimento Nacional (00.409.688/0001-68); Wirton Geraldo Damaceno de Araújo (XXX.070.666-XX).

13.1. Ministros presentes: Walton Alencar Rodrigues (Presidente), Benjamin Zymler, Vital do Rêgo e Jorge Oliveira.
13.2. Ministros-Substitutos presentes: Augusto Sherman Cavalcanti (Relator) e Weder de Oliveira.

AUGUSTO SHERMAN

Adoto como relatório a instrução da SecexTCE (peça 101) , com a qual se manifestaram de acordo os titulares da Secretaria (peças 102 e 103) e o representante do MP/TCU (peça 104) . Transcrição com ajustes de forma considerados pertinentes.
"INTRODUÇÃO
1.	Cuidam os autos de tomada de contas especial instaurada pelo (a) Ministério do Turismo (MTur) , em desfavor de Integraçao do Progresso e Desenvolvimento Nacional (CNPJ: 00.409.688/0001-68) e Sr. Wirton Geraldo Damaceno de Araújo (CPF: XXX.070.666-XX) , em razão de não comprovação da regular aplicação dos recursos repassados pela União realizadas por meio do Convênio de registro Siafi 592386 (peça 8) firmado entre o MTur e Integração do Progresso e Desenvolvimento Nacional (CNPJ: 00.409.688/0001-68) , e que tinha por objeto o instrumento descrito como 'Show 40 Anos de Rock Brasil - Jovem Guarda	'.
HISTÓRICO
2.	Em 10/8/2017, com fundamento na IN/TCU 71/2012, alterada pela IN/TCU 76/2016, e DN/TCU 155/2016, o dirigente do Ministério do Turismo autorizou a instauração da tomada de contas especial (peça 1) . O processo foi registrado no sistema e-TCE com o número 2173/2018.
3.	O Convênio de registro Siafi 592386 foi firmado no valor de R$ 77.250,00, sendo R$ 75.000,00 à conta do concedente e R$ 2.250,00 referentes à contrapartida do convenente. Teve vigência de 14/6/2007 a 23/10/2007, com prazo para apresentação da prestação de contas em 24/11/2007. Os repasses efetivos da União totalizaram R$ 75.000,00 (peça 10) .
4.	A prestação de contas e complementações enviadas foram analisadas por meio do documento constante na peça 29.
5.		O fundamento para a instauração da Tomada de Contas Especial, conforme consignado na matriz de responsabilização elaborada pelo tomador de contas, foi a constatação da seguinte irregularidade: 
Não comprovação da boa e regular aplicação dos recursos recebidos da União, por meio do convênio SIAFI nº . 592386, celebrado entre o Ministério do Turismo e a Associação do Desenvolvimento Comunitário e dos Pequenos Produtores Rurais/INTEGRAÇÃO DO PROGRESSO E DESENVOLVIMENTO NACIONAL.
6.	Os responsáveis arrolados na fase interna foram devidamente comunicados e, diante da ausência de justificativas suficientes para elidir a irregularidade e da não devolução dos recursos, instaurou-se a tomada de contas especial.
7.		No relatório (peça 69) , o tomador de contas concluiu que o prejuízo importaria no valor original de R$ 57.766,99, imputando-se a responsabilidade a Integraçao do Progresso e Desenvolvimento Nacional, na condição de contratado e Sr. Wirton Geraldo Damaceno de Araújo, na condição de gestor dos recursos. 
8.			Em 21/1/2020, a Controladoria-Geral da União emitiu o relatório de auditoria (peça 71) , em concordância com o relatório do tomador de contas. O certificado de auditoria e o parecer do dirigente do órgão de controle interno concluíram pela irregularidade das presentes contas (peças 72 e 73) .
9.		Em 28/1/2020, o ministro responsável pela área atestou haver tomado conhecimento das conclusões contidas no relatório e certificado de auditoria, bem como do parecer conclusivo do dirigente do órgão de controle interno, manifestando-se pela irregularidade das contas, e determinou o encaminhamento do processo ao Tribunal de Contas da União (peça 74) .
10.	Na instrução inicial (peça 78) , analisando-se os documentos nos autos, concluiu-se pela necessidade de realização de citação para as seguintes irregularidades: 
10.1.	Irregularidade 1: não comprovação da execução financeira do objeto do convênio.
10.1.1.		Evidências da irregularidade: documentos técnicos presentes nas peças 2, 4, 8, 10, 13, 15, 17, 18, 19, 20, 21, 23, 29, 30, 34, 35, 38, 39, 41, 42, 44, 45, 46, 51 e 65.
10.1.2.		Normas infringidas: Art. 37, caput, c/c o art. 70, parágrafo único, da Constituição Federal de 1988; art. 93, do Decreto-lei 200, de 25 de fevereiro de 1967; arts. 22, 28 e 30 da Instrução Normativa IN-STN 1/1997, e Termo do Convênio, Cláusula Terceira, item II, alínea 'a' e Cláusula Nona, Parágrafo Terceiro.
10.2.		Débito relacionado aos responsáveis Integraçao do Progresso e Desenvolvimento Nacional (CNPJ: 00.409.688/0001-68) e Sr. Wirton Geraldo Damaceno de Araújo (CPF: XXX.070.666-XX) :
	Data de ocorrência
	Valor histórico (R$) 
	Identificador

	10/7/2007
	75.000,00
	D1

10.2.1.			Cofre credor: Tesouro Nacional.
10.2.2.			Responsável: Integraçao do Progresso e Desenvolvimento Nacional (CNPJ: 00.409.688/0001-68) .
10.2.2.1.	Conduta: não comprovar a execução dos itens previstos no plano de trabalho do convênio e/ou o nexo de causalidade entre os recursos transferidos e as despesas efetuadas.
10.2.2.2.	Nexo de causalidade: A não apresentação de documentos que comprovassem a execução física e financeira dos itens previstos no plano de trabalho resultou na presunção de dano ao erário.
10.2.2.3.	Culpabilidade: não há excludentes de ilicitude, de culpabilidade e de punibilidade; é razoável supor que o administrador responsável pela pessoa jurídica tinha consciência da ilicitude de sua conduta; era exigível conduta diversa da praticada, qual seja, comprovar por meio de documentos a efetiva execução física e financeira de todos os itens previstos no plano de trabalho. 
10.2.3.			Responsável: Sr. Wirton Geraldo Damaceno de Araújo (CPF: XXX.070.666-XX) .
10.2.3.1.	Conduta: não comprovar a execução dos itens previstos no plano de trabalho do convênio e/ou o nexo de causalidade entre os recursos transferidos e as despesas efetuadas.
10.2.3.2.	Nexo de causalidade: A não apresentação de documentos que comprovassem a execução física e financeira dos itens previstos no plano de trabalho resultou na presunção de dano ao erário.
10.2.3.3.	Culpabilidade: não há excludentes de ilicitude, de culpabilidade e de punibilidade; é razoável supor que o responsável tinha consciência da ilicitude de sua conduta; era exigível conduta diversa da praticada, qual seja, comprovar por meio de documentos a efetiva execução física e financeira de todos os itens previstos no plano de trabalho. 
11.	Encaminhamento: citação.
11.1.	Irregularidade 2: ausência de comprovação de que as empresas que não detinham direitos de exclusividade, contratadas irregularmente por inexigibilidade, pagaram o cachê de bandas ou cantores que realizaram o evento.
11.1.1.		Evidências da irregularidade: documentos técnicos presentes nas peças 2, 4, 8, 10, 12, 13, 17, 19, 20, 21, 22, 23, 29, 30, 38, 39, 41, 42, 45, 46 e 51.
11.1.2.		Normas infringidas: Art. 70, parágrafo único, da Constituição Federal de 1988; art. 93, do Decreto-lei 200, de 25 de fevereiro de 1967; arts. 22, 28 e 30 da Instrução Normativa IN-STN 1/1997, Acórdão 96/2008-TCU-Plenário, Acórdão 1435/2017-TCU-Plenário e Termo do Convênio, Cláusula Terceira, item II, alínea 'f', e Cláusula Nona, Parágrafos Primeiro, alínea 'l', e Terceiro.
11.2.		Débito relacionado aos responsáveis Integraçao do Progresso e Desenvolvimento Nacional (CNPJ: 00.409.688/0001-68) e Sr. Wirton Geraldo Damaceno de Araújo (CPF: XXX.070.666-XX) :
	Data de ocorrência
	Valor histórico (R$) 
	Identificador

	10/7/2007
	75.000,00
	D1

11.2.1.			Cofre credor: Tesouro Nacional.
11.2.2.			Responsável: Integraçao do Progresso e Desenvolvimento Nacional (CNPJ: 00.409.688/0001-68) .
11.2.2.1.	Conduta: não apresentar notas fiscais e recibos (ou outros documentos equivalentes) emitidos em nome das bandas e cantores e assinados por seus representantes legais ou pelos seus empresários exclusivos, sendo essa representação ou exclusividade registrada em cartório.
11.2.2.2.	Nexo de causalidade: A não apresentação de notas fiscais e recibos (ou outros documentos equivalentes) emitidos em nome das bandas e cantores e assinados por seus representantes legais ou pelos seus empresários exclusivos impediu comprovação do nexo causal entre os recursos federais transferidos e os pagamentos efetuados, visto que não se provou que os valores pagos ao intermediário contratado efetivamente foi repassado as banda e artistas que realizaram shows, resultando em presunção de prejuízo ao erário.
11.2.2.3.	Culpabilidade: não há excludentes de ilicitude, de culpabilidade e de punibilidade; é razoável supor que o administrador responsável pela pessoa jurídica tinha consciência da ilicitude de sua conduta; era exigível conduta diversa da praticada, qual seja, assegurar que as bandas e cantores que se apresentaram no evento efetivamente receberam o valor dos pagamentos especificados no plano de trabalho. 
11.2.3.			Responsável: Sr. Wirton Geraldo Damaceno de Araújo (CPF: XXX.070.666-XX) .
11.2.3.1.	Conduta: não apresentar notas fiscais e recibos (ou outros documentos equivalentes) emitidos em nome das bandas e cantores e assinados por seus representantes legais ou pelos seus empresários exclusivos, sendo essa representação ou exclusividade registrada em cartório.
11.2.3.2.	Nexo de causalidade: A não apresentação de notas fiscais e recibos (ou outros documentos equivalentes) emitidos em nome das bandas e cantores e assinados por seus representantes legais ou pelos seus empresários exclusivos impediu comprovação do nexo causal entre os recursos federais transferidos e os pagamentos efetuados, visto que não se provou que os valores pagos ao intermediário contratado efetivamente foi repassado as banda e artistas que realizaram shows, resultando em presunção de prejuízo ao erário.
11.2.3.3.	Culpabilidade: não há excludentes de ilicitude, de culpabilidade e de punibilidade; é razoável supor que o responsável tinha consciência da ilicitude de sua conduta; era exigível conduta diversa da praticada, qual seja, assegurar que as bandas e cantores que se apresentaram no evento efetivamente receberam o valor dos pagamentos especificados no plano de trabalho. 
12.	Encaminhamento: citação.
13.	Em cumprimento ao pronunciamento da unidade (peça 80) , foram efetuadas citações dos responsáveis, nos moldes adiante:
a)	 Integraçao do Progresso e Desenvolvimento Nacional - promovida a citação do responsável, conforme delineado adiante:
	Comunicação: Ofício 59909/2021 - Seproc (peça 94) 
Data da Expedição: 26/10/2021
Data da Ciência: 9/11/2021 (peça 96) 
Nome Recebedor: Rita Batista de Araújo
Observação: Ofício enviado para o endereço do responsável, conforme pesquisa na base de dados no sistema do Renach, custodiada pelo TCU (peça 88) .
Fim do prazo para a defesa: 24/11/2021
	
	Comunicação: Edital 1730/2021 - Seproc (peça 98) 
Data da Publicação: 17/1/2022 (peça 99) 
Fim do prazo para a defesa: 1/2/2022
	
b)	 Sr. Wirton Geraldo Damaceno de Araújo - promovida a citação do responsável, conforme delineado adiante:
	Comunicação: Ofício 59910/2021 - Seproc (peça 93) 
Data da Expedição: 26/10/2021
Data da Ciência: 9/11/2021 (peça 95) 
Nome Recebedor: Rita Batista de Araújo
Observação: Ofício enviado para o endereço do responsável, conforme pesquisa na base de dados no sistema do Renach, custodiada pelo TCU (peça 88) .
Fim do prazo para a defesa: 24/11/2021
	
14.	Conforme Despacho de Conclusão das Comunicações Processuais (peça 100) , as providências inerentes às comunicações processuais foram concluídas. 
15.	Transcorrido o prazo regimental, os responsáveis Integraçao do Progresso e Desenvolvimento Nacional e Sr. Wirton Geraldo Damaceno de Araújo permaneceram silentes, devendo ser considerados reveis, nos termos do art. 12, § 3º, da Lei 8.443/1992.
ANÁLISE DOS PRESSUPOSTOS DE PROCEDIBILIDADE DA IN/TCU 71/2012
Avaliação de Viabilidade do Exercício do Contraditório e Ampla Defesa
16.		Verifica-se que não houve o transcurso de mais de dez anos desde o fato gerador sem que tenha havido a notificação dos responsáveis pela autoridade administrativa federal competente (art. 6º, inciso II, c/c art. 19 da IN/TCU 71/2012, modificada pela IN/TCU 76/2016) , uma vez que o fato gerador da irregularidade sancionada ocorreu em 10/7/2007, e os responsáveis foram notificados sobre as irregularidades pela autoridade administrativa competente conforme segue:
16.1.	Integraçao do Progresso e Desenvolvimento Nacional, por meio do edital acostado à peça 56, publicado em 24/5/2017.
16.2.	Sr. Wirton Geraldo Damaceno de Araújo, por meio do edital acostado à peça 57, publicado em 24/5/2017.
Valor de Constituição da TCE 	
17.		Verifica-se, ainda, que o valor atualizado do débito apurado (sem juros) em 1/1/2017 é de R$ 134.197,50, portanto superior ao limite mínimo de R$ 100.000,00, na forma estabelecida conforme os arts. 6º, inciso I, e 19 da IN/TCU 71/2012, modificada pela IN/TCU 76/2016. 
OUTROS PROCESSOS/DÉBITOS NOS SISTEMAS DO TCU COM OS MESMOS RESPONSÁVEIS
18.		Informa-se que foi (ram) encontrado (s) processo (s) no Tribunal com os mesmos responsáveis:
18.1.	Responsável: Integraçao do Progresso e Desenvolvimento Nacional
	Processo

	Processo 001.554/2022-0 [CBEX, aberto, 'originária do (s) AC (s) AC-6.559-12/2021-1C referente ao TC Processo 022.563/2017-2']
Processo 001.553/2022-4 [CBEX, aberto, 'originária do (s) AC (s) AC-6.559-12/2021-1C referente ao TC Processo 022.563/2017-2']
Processo 025.751/2020-4 [CBEX, aberto, 'originária do (s) AC (s) AC-3.979-17/2019-1C referente ao TC Processo 024.240/2016-8']
Processo 025.747/2020-7 [CBEX, aberto, 'originária do (s) AC (s) AC-3.979-17/2019-1C referente ao TC Processo 024.240/2016-8']
Processo 022.563/2017-2 [TCE, aberto, 'Convênio nº 667/2010 (Siconv 736919) , firmado entre o Ministério do Turismo e a Integração do Progresso e Desenvolvimento Nacional-IPDN']
Processo 024.240/2016-8 [TCE, aberto, 'Convênio 444/2010 (SIAFI 734952) celebrado entre o Ministério do Turismo e a associação privada Integração do Progresso e Desenvolvimento Nacional/MG - IPDN']
Processo 006.301/2021-5 [CBEX, encerrado, 'originária do (s) AC (s) AC-13372-42/2020-1C, referente ao TC Processo 005.727/2017-0']
Processo 027.033/2020-1 [CBEX, encerrado, 'originária do (s) AC (s) AC-4503-10/2020-1C, referente ao TC Processo 018.441/2018-1']
Processo 005.180/2021-0 [CBEX, encerrado, 'originária do (s) AC (s) AC-10423-34/2019-1C, referente ao TC Processo 029.952/2015-8']
Processo 005.177/2021-9 [CBEX, encerrado, 'originária do (s) AC (s) AC-10423-34/2019-1C, referente ao TC Processo 029.952/2015-8']
Processo 004.038/2021-5 [CBEX, encerrado, 'originária do (s) AC (s) AC-10423-34/2019-1C, referente ao TC Processo 029.952/2015-8']
Processo 004.202/2019-8 [CBEX, encerrado, 'originária do (s) AC (s) AC-9479-29/2018-1C, referente ao TC Processo 033.515/2015-8']
Processo 004.201/2019-1 [CBEX, encerrado, 'originária do (s) AC (s) AC-9479-29/2018-1C, referente ao TC Processo 033.515/2015-8']
Processo 027.028/2020-8 [CBEX, encerrado, 'originária do (s) AC (s) AC-4503-10/2020-1C, referente ao TC Processo 018.441/2018-1']
Processo 023.695/2016-1 [CBEX, encerrado, 'originária do (s) AC (s) AC-4818-12/2016-2C, referente ao TC Processo 032.769/2014-8']
Processo 023.694/2016-5 [CBEX, encerrado, 'originária do (s) AC (s) AC-4818-12/2016-2C, referente ao TC Processo 032.769/2014-8']
Processo 031.749/2016-0 [CBEX, encerrado, 'originária do (s) AC (s) AC-7272-20/2016-2C, referente ao TC Processo 006.854/2014-1']
Processo 031.747/2016-7 [CBEX, encerrado, 'originária do (s) AC (s) AC-7272-20/2016-2C, referente ao TC Processo 006.854/2014-1']
Processo 004.834/2018-6 [CBEX, encerrado, 'originária do (s) AC (s) AC-9189-37/2017-2C, referente ao TC Processo 028.554/2014-0']
Processo 004.833/2018-0 [CBEX, encerrado, 'originária do (s) AC (s) AC-9189-37/2017-2C, referente ao TC Processo 028.554/2014-0']
Processo 025.837/2016-8 [CBEX, encerrado, 'originária do (s) AC (s) AC-3540-18/2016-1C, referente ao TC Processo 022.137/2015-7']
Processo 025.835/2016-5 [CBEX, encerrado, 'originária do (s) AC (s) AC-3540-18/2016-1C, referente ao TC Processo 022.137/2015-7']
Processo 035.006/2015-3 [CBEX, encerrado, 'originária do (s) AC (s) AC-5.055-26/2015-2C    , referente ao TC Processo 023.005/2014-9']
Processo 005.727/2017-0 [TCE, encerrado, 'Convênio nº 1495/2008 (Siafi/Siconv 702060) , firmado entre o Ministério do Turismo e a Associação do Desenvolvimento Comunitário e dos Pequenos Produtores Rurais de Gurinhatã-ADCPPRG-MG (atual Integração do Progresso e Desenvolvimento Nacional) - Proc. 72031.002167/2016-24']
Processo 029.952/2015-8 [TCE, encerrado, 'Convênio nº 1282/2010 (Siafi 742131) , firmado entre o Ministério do Turismo e a Integração do Progresso e Desenvolvimento Nacional-IPDN/MG (Processo n° 72031.001397/2011-61) ']
Processo 000.537/2016-0 [TCE, encerrado, 'Convênio n. 828/2005 (Siafi 539703) , firmado entre o Ministério da Cultura e Integração do Progresso e Desenvolvimento Nacional']
Processo 018.441/2018-1 [TCE, encerrado, 'TCE instaurada pelo (a) MINISTÉRIO DO TURISMO (VINCULADOR) em razão de Não comprovação da regular aplicação dos recursos repassados pela União, Convênio 01143/2010, firmado com o/a MINISTERIO DO TURISMO, Siafi/Siconv 741707, função COMERCIO E SERVICOS, que teve como objeto 6ª. Cavalgada da Melhor Idade de Gurinhatã/MG  (nº da TCE no sistema: 17/2017) ']
Processo 022.137/2015-7 [TCE, encerrado, 'Convênio nº 1908/2009 (Siafi 729126) , firmado entre o Ministério do Turismo e a Associação do Desenvolvimento Comunitário e dos Pequenos Produtores Rurais de Gurinhatã-ADCPPRG-MG']
Processo 033.515/2015-8 [TCE, encerrado, 'Convênio n. 1355/2010 (Siafi 744043) , firmado entre o Ministério do Turismo e a Integração do Progresso e Desenvolvimento Nacional-IPDN/MG']
Processo 032.769/2014-8 [TCE, encerrado, 'Convênio nº 748415 (Siafi 748415) , firmado entre o Ministério da Cultura e a IPDN - Integração do Progresso e Desenvolvimento Nacional']
Processo 028.554/2014-0 [TCE, encerrado, 'Convênio nº 736777/2010 (Siafi nº 736277) , firmado entre o Ministério do Turismo e a Integração do Progresso e Desenvolvimento Nacional-IPDN']
Processo 023.005/2014-9 [TCE, encerrado, 'Convênio nº 703166/2009 (Siafi 703166) , firmado entre o Ministério do Turismo e a Associação do Desenvolvimneto Comunitário e dos Pequenos Produtores Rurais de Gurinhatã']
Processo 006.854/2014-1 [TCE, encerrado, 'Omissão no dever de prestar contas dos recursos do Convênio n° 748393/2010/MINC/AD, celebrado com a Integração do Progresso e Desenvolvimento Nacional/RJ']

18.2.	Responsável: Sr. Wirton Geraldo Damaceno de Araújo
	Processo

	Processo 001.554/2022-0 [CBEX, aberto, 'originária do (s) AC (s) AC-6.559-12/2021-1C referente ao TC Processo 022.563/2017-2']
Processo 001.552/2022-8 [CBEX, aberto, 'originária do (s) AC (s) AC-6.559-12/2021-1C referente ao TC Processo 022.563/2017-2']
Processo 025.758/2020-9 [CBEX, aberto, 'originária do (s) AC (s) AC-3.979-17/2019-1C referente ao TC Processo 024.240/2016-8']
Processo 025.747/2020-7 [CBEX, aberto, 'originária do (s) AC (s) AC-3.979-17/2019-1C referente ao TC Processo 024.240/2016-8']
Processo 022.563/2017-2 [TCE, aberto, 'Convênio nº 667/2010 (Siconv 736919) , firmado entre o Ministério do Turismo e a Integração do Progresso e Desenvolvimento Nacional-IPDN']
Processo 024.240/2016-8 [TCE, aberto, 'Convênio 444/2010 (SIAFI 734952) celebrado entre o Ministério do Turismo e a associação privada Integração do Progresso e Desenvolvimento Nacional/MG - IPDN']
Processo 030.698/2020-0 [CBEX, encerrado, 'originária do (s) AC (s) AC-10423-34/2019-1C, referente ao TC Processo 029.952/2015-8']
Processo 006.301/2021-5 [CBEX, encerrado, 'originária do (s) AC (s) AC-13372-42/2020-1C, referente ao TC Processo 005.727/2017-0']
Processo 031.748/2016-3 [CBEX, encerrado, 'originária do (s) AC (s) AC-7272-20/2016-2C, referente ao TC Processo 006.854/2014-1']
Processo 027.033/2020-1 [CBEX, encerrado, 'originária do (s) AC (s) AC-4503-10/2020-1C, referente ao TC Processo 018.441/2018-1']
Processo 005.180/2021-0 [CBEX, encerrado, 'originária do (s) AC (s) AC-10423-34/2019-1C, referente ao TC Processo 029.952/2015-8']
Processo 005.177/2021-9 [CBEX, encerrado, 'originária do (s) AC (s) AC-10423-34/2019-1C, referente ao TC Processo 029.952/2015-8']
Processo 004.203/2019-4 [CBEX, encerrado, 'originária do (s) AC (s) AC-9479-29/2018-1C, referente ao TC Processo 033.515/2015-8']
Processo 004.201/2019-1 [CBEX, encerrado, 'originária do (s) AC (s) AC-9479-29/2018-1C, referente ao TC Processo 033.515/2015-8']
Processo 023.695/2016-1 [CBEX, encerrado, 'originária do (s) AC (s) AC-4818-12/2016-2C, referente ao TC Processo 032.769/2014-8']
Processo 023.693/2016-9 [CBEX, encerrado, 'originária do (s) AC (s) AC-4818-12/2016-2C, referente ao TC Processo 032.769/2014-8']
Processo 025.838/2016-4 [CBEX, encerrado, 'originária do (s) AC (s) AC-3540-18/2016-1C, referente ao TC Processo 022.137/2015-7']
Processo 027.032/2020-5 [CBEX, encerrado, 'originária do (s) AC (s) AC-4503-10/2020-1C, referente ao TC Processo 018.441/2018-1']
Processo 031.747/2016-7 [CBEX, encerrado, 'originária do (s) AC (s) AC-7272-20/2016-2C, referente ao TC Processo 006.854/2014-1']
Processo 004.835/2018-2 [CBEX, encerrado, 'originária do (s) AC (s) AC-9189-37/2017-2C, referente ao TC Processo 028.554/2014-0']
Processo 004.833/2018-0 [CBEX, encerrado, 'originária do (s) AC (s) AC-9189-37/2017-2C, referente ao TC Processo 028.554/2014-0']
Processo 025.835/2016-5 [CBEX, encerrado, 'originária do (s) AC (s) AC-3540-18/2016-1C, referente ao TC Processo 022.137/2015-7']
Processo 035.006/2015-3 [CBEX, encerrado, 'originária do (s) AC (s) AC-5.055-26/2015-2C, referente ao TC Processo 023.005/2014-9']
Processo 005.727/2017-0 [TCE, encerrado, 'Convênio nº 1495/2008 (Siafi/Siconv 702060) , firmado entre o Ministério do Turismo e a Associação do Desenvolvimento Comunitário e dos Pequenos Produtores Rurais de Gurinhatã-ADCPPRG-MG (atual Integração do Progresso e Desenvolvimento Nacional) - Proc. 72031.002167/2016-24']
Processo 000.537/2016-0 [TCE, encerrado, 'Convênio n. 828/2005 (Siafi 539703) , firmado entre o Ministério da Cultura e Integração do Progresso e Desenvolvimento Nacional']
Processo 029.952/2015-8 [TCE, encerrado, 'Convênio nº 1282/2010 (Siafi 742131) , firmado entre o Ministério do Turismo e a Integração do Progresso e Desenvolvimento Nacional-IPDN/MG (Processo n° 72031.001397/2011-61) ']
Processo 006.854/2014-1 [TCE, encerrado, 'Omissão no dever de prestar contas dos recursos do Convênio n° 748393/2010/MINC/AD, celebrado com a Integração do Progresso e Desenvolvimento Nacional/RJ']
Processo 035.007/2015-0 [CBEX, encerrado, 'originária do (s) AC (s) AC-5.055-26/2015-2C    , referente ao TC Processo 023.005/2014-9']
Processo 018.441/2018-1 [TCE, encerrado, 'TCE instaurada pelo (a) MINISTÉRIO DO TURISMO (VINCULADOR) em razão de Não comprovação da regular aplicação dos recursos repassados pela União, Convênio 01143/2010, firmado com o/a MINISTERIO DO TURISMO, Siafi/Siconv 741707, função COMERCIO E SERVICOS, que teve como objeto 6ª. Cavalgada da Melhor Idade de Gurinhatã/MG  (nº da TCE no sistema: 17/2017) ']
Processo 022.137/2015-7 [TCE, encerrado, 'Convênio nº 1908/2009 (Siafi 729126) , firmado entre o Ministério do Turismo e a Associação do Desenvolvimento Comunitário e dos Pequenos Produtores Rurais de Gurinhatã-ADCPPRG-MG']
Processo 033.515/2015-8 [TCE, encerrado, 'Convênio n. 1355/2010 (Siafi 744043) , firmado entre o Ministério do Turismo e a Integração do Progresso e Desenvolvimento Nacional-IPDN/MG']
Processo 032.769/2014-8 [TCE, encerrado, 'Convênio nº 748415 (Siafi 748415) , firmado entre o Ministério da Cultura e a IPDN - Integração do Progresso e Desenvolvimento Nacional']
Processo 028.554/2014-0 [TCE, encerrado, 'Convênio nº 736777/2010 (Siafi nº 736277) , firmado entre o Ministério do Turismo e a Integração do Progresso e Desenvolvimento Nacional-IPDN']
Processo 023.005/2014-9 [TCE, encerrado, 'Convênio nº 703166/2009 (Siafi 703166) , firmado entre o Ministério do Turismo e a Associação do Desenvolvimento Comunitário e dos Pequenos Produtores Rurais de Gurinhatã']

19.		A tomada de contas especial está, assim, devidamente constituída e em condição de ser instruída.
EXAME TÉCNICO
Do afastamento da Irregularidade 2
20.	Embora os responsáveis tenham sido citados pela irregularidade 'Ausência de comprovação de que as empresas que não detinham direitos de exclusividade de artistas, contratadas irregularmente por inexigibilidade, pagaram o cachê de bandas e/ou artistas que realizaram o evento', verifica-se que há um novo entendimento acerca dessa irregularidade.
21.	Apesar do entendimento firmado pelo Plenário do TCU, por intermédio dos Acórdãos 96/2008 e 1435/2017, no sentido da exigência de recibos de pagamento de cachês a bandas e/ou artistas decorrer do próprio dever de prestar contas, inerente à comprovação do nexo financeiro do ajuste, este Tribunal tem deliberado pela elisão do débito decorrente da irregularidade em comento ao apreciar situações semelhantes a que ora se examina, onde não há previsão, no termo de convênio - ou mesmo nos normativos vigentes à época de sua celebração -, exigindo a comprovação de contratos de exclusividade registrados em cartório ou a apresentação de documentos comprobatórios de pagamento de cachês.
22.	Nesse sentido, em recente decisão, o Ministro Benjamin Zymler consignou, no Voto condutor do Acórdão 18189/2021-TCU-Primeira Câmara, o elucidativo fragmento:
12. Quanto à ausência de comprovante do efetivo recebimento do cachê por parte dos artistas, a questão foi recentemente discutida no Acórdão 1892/2020-TCU-Plenário, proferido na sessão de 22/7/2020 (em relação ao qual fui voto vencido) , oportunidade em que esta Corte de Contas considerou que não seria razoável exigir a apresentação de comprovantes assinados pelos artistas ou por seus representantes legais diretos para aqueles eventos executados antes da edição da Portaria do Ministério do Turismo 153/2009. Transcrevo, a seguir, trecho do voto do ministro relator: 
'Com efeito, a existência de dano ao Erário é evidenciada quando há indícios de inexecução do evento objeto do convênio ou quando não é possível comprovar o nexo de causalidade, o que não é a hipótese do presente processo. Restou comprovada a execução do evento e a apresentação das bandas contratadas, bem assim o pagamento à empresa contratada com os recursos do convênio. 
Os dados sobre os custos efetivamente incorridos no pagamento dos cachês (notas fiscais ou recibos emitidos diretamente pelos artistas) , foram em diversas oportunidades debatidos no âmbito deste Tribunal, com posições destoantes entre os componentes dos Colegiados. Entretanto, sempre acompanhei a tese de que, em processo padrão do MTur, em especial, aqueles referentes a eventos executados antes da edição da Portaria MTur 153/2009 (art. 17, §2°) , não é razoável exigir a apresentação de comprovantes assinados pelos artistas ou seus representantes legais diretos, visto que não era exigência prevista nos termos de convênios ou normativos da época, sendo regra a demonstração do pagamento apenas por meio da empresa intermediadora. 
Conforme afirma o MPTCU, nos poucos casos prévios a 2009 em que estão disponíveis informações como preços efetivamente recebidos pelas bandas, sua origem advém de outras fontes de obtenção, a exemplo de processos judiciais ou de fiscalização centralizada no âmbito do controle interno.' 
13. Acrescento que somente após a vigência do referido normativo é que passaram a ser exigidos tais documentos na prestação de contas (art. 17, § 2º) : 
'§ 2º O convenente deverá exigir do contratante dos artistas e/ou bandas e/ou grupos documentos comprobatório do efetivo recebimento do cachê por parte dos mesmos, a ser apresentado no ato da prestação de contas.' 
14. Assim, considerando a legislação vigente à época da celebração da avença, o Tribunal admitiu a composição do nexo de causalidade com os documentos que comprovassem o pagamento à empresa contratada, sem necessidade de apresentar os recibos dos cachês, já que isso não era exigido do gestor naquele momento.
 (...) 
16. Nessa mesma linha, cito também os Acórdãos 11.787/2020 e 12.494/2020, ambos da Primeira Câmara e de relatoria do Ministro Bruno Dantas, os quais seguiram o entendimento que prevaleceu no âmbito do Acórdão 1892/2020-TCU-Plenário. 
17. No caso em apreço, destaco que o convênio foi firmado em 25/6/2008 (peça 9) ; o evento realizado nos dias 25 a 29/6/2008; e os pagamentos realizados em 23/9/2008 (peça 89, p. 36-37) , portanto antes da vigência da Portaria do Ministério do Turismo 123, de 6/10/2009. Além disso, não há informação expressa nas cláusulas do ajuste quanto à necessidade de demonstração dos pagamentos dos cachês aos artistas, para fins de demonstração do nexo de causalidade quando da prestação de contas. 
18. Portanto, como existem nos autos nota fiscal emitida pela contratada e os comprovantes de pagamento, cujos valores coincidem, afasto a irregularidade atinente à ausência de comprovantes do efetivo recebimento do cachê por parte dos artistas.
23.	Não há no Termo de Convênio, onde normalmente se esperaria constar (Cláusula Terceira, item II) , qualquer tipo de alínea, nem mesmo acerca de publicação de contratos de exclusividade no DOU.
24.	Assim, não se verifica qualquer disposição no sentido de se comprovar que os contratos de exclusividade foram firmados na forma prevista pelo Acórdão 96/2008, ou a necessidade de apresentação de comprovante do pagamento de cachê a banda e/ou artista pelo intermediário contratado para a realização dos shows estabelecida pela Portaria MTur 153/2009. Somente em meados de 2009, à época do advento dessa Portaria, é que o Ministério do Turismo passou a fazer constar, nos termos de convênio, uma Cláusula no sentido de:
Apresentar na prestação de contas, quando da contratação de artistas, consagrados, enquadrados na hipótese de inexigibilidade prevista no inciso III do art. 25 da Lei 8.666/1992, atualizada, por meio de intermediários ou representantes, cópia do contrato de exclusividade dos artistas com o empresário contratado, registrado em cartório, sob pena de glosa dos valores envolvidos. Ressalta-se que o contrato de exclusividade difere da autorização que confere exclusividade apenas para os dias correspondentes à apresentação dos artistas e que é restrita à localidade do evento, conforme dispõe o Acórdão 96/2008-TCU-Plenário do TCU.
25.	Dessa forma, mostra-se aplicável, ao caso em comento, idêntico deslinde dado às situações mencionadas no Voto condutor do Acórdão 18189/2021-TCU-Primeira Câmara, uma vez que o responsável estaria sendo cobrado por documentos sobre os quais ele não tinha como saber que lhe eram exigíveis, considerando:
a)	a ausência da Cláusula retro mencionada no termo deste convênio;
b)	a inexistência de ato normativo referente a convênios no setor de turismo, à época dos fatos, exigindo documentos comprobatórios do efetivo recebimento de cachê por parte de bandas e/ou artistas;
c)	a ausência de entendimento do TCU que orientasse ou determinasse a exigência de tais documentos de pagamento da Contratada a bandas e/ou artistas;
d)	que o gestor, no período entre a celebração, a execução e a prestação de contas, em momento algum foi cientificado da necessidade de comprovar os contratos de exclusividade firmados na forma prevista no Acórdão 96/2008, ou de apresentar documentos comprobatórios do pagamento de cachês a bandas e/ou artistas; 
e)	que o Acórdão 1435/2017-TCU-Plenário foi prolatado cerca de oito anos após a execução do ajuste.
26.	Desse modo, remanesce apenas a Irregularidade 1 de não execução financeira nos presentes autos a justificar a condenação solidária dos responsáveis, cujo valor do débito, entretanto, não sofre alteração, pois aquela ocorrência remanescente se deu pelo valor integral dos recursos federais repassados.
Da validade das notificações:
27.		Preliminarmente, cumpre tecer breves considerações sobre a forma como são realizadas as comunicações processuais no TCU. A esse respeito, destacam-se o art. 179, do Regimento Interno do TCU (Resolução 155, de 4/12/2002) e o art. 4º, inciso III, § 1º, da Resolução TCU 170, de 30 de junho de 2004, in verbis:
Art. 179. A citação, a audiência ou a notificação, bem como a comunicação de diligência, farse-ão:
I - mediante ciência da parte, efetivada por servidor designado, por meio eletrônico, fac-símile, telegrama ou qualquer outra forma, desde que fique confirmada inequivocamente a entrega da comunicação ao destinatário;
II - mediante carta registrada, com aviso de recebimento que comprove a entrega no endereço do destinatário;
III - por edital publicado no Diário Oficial da União, quando o seu destinatário não for localizado
 (...) 
Art. 3º As comunicações serão dirigidas ao responsável, ou ao interessado, ou ao dirigente de órgão ou entidade, ou ao representante legal ou ao procurador constituído nos autos, com poderes expressos no mandato para esse fim, por meio de:
I - correio eletrônico, fac-símile ou telegrama;
II - servidor designado;
III - carta registrada, com aviso de recebimento;
IV - edital publicado no Diário Oficial da União, quando o seu destinatário não for localizado, nas hipóteses em que seja necessário o exercício de defesa.
Art. 4º. Consideram-se entregues as comunicações:
I - efetivadas conforme disposto nos incisos I e II do artigo anterior, mediante confirmação da ciência do destinatário;
II - realizadas na forma prevista no inciso III do artigo anterior, com o retorno do aviso de recebimento, entregue comprovadamente no endereço do destinatário;
III - na data de publicação do edital no Diário Oficial da União, quando realizadas na forma prevista no inciso IV do artigo anterior.
§ 1º O endereço do destinatário deverá ser previamente confirmado mediante consulta aos sistemas disponíveis ao Tribunal ou a outros meios de informação, a qual deverá ser juntada ao respectivo processo.
 (...) 
28.		Bem se vê, portanto, que a validade da citação via postal não depende de que o aviso de recebimento seja assinado pelo próprio destinatário da comunicação, o que dispensa, no caso em tela, a entrega do AR em 'mãos próprias'. A exigência da norma é no sentido de o Tribunal verificar se a correspondência foi entregue no endereço correto, residindo aqui a necessidade de certeza inequívoca. 
29.		Não é outra a orientação da jurisprudência do TCU, conforme se verifica dos julgados a seguir transcritos:
São válidas as comunicações processuais entregues, mediante carta registrada, no endereço correto do responsável, não havendo necessidade de que o recebimento seja feito por ele próprio (Acórdão 3648/2013-TCU-Segunda Câmara, Relator José Jorge) ;
É prescindível a entrega pessoal das comunicações pelo TCU, razão pela qual não há necessidade de que o aviso de recebimento seja assinado pelo próprio destinatário. Entregandose a correspondência no endereço correto do destinatário, presume-se o recebimento da citação. (Acórdão 1019/2008-TCU-Plenário, Relator Benjamin Zymler) ;
As comunicações do TCU, inclusive as citações, deverão ser realizadas mediante Aviso de Recebimento - AR, via Empresa Brasileira de Correios e Telégrafos, bastando para sua validade que se demonstre que a correspondência foi entregue no endereço correto. (Acórdão 1526/2007-TCU-Plenário, Relator Aroldo Cedraz) .
30.	A validade do critério de comunicação processual do TCU foi referendada pelo Supremo Tribunal Federal, nos termos do julgamento do MS-AgR 25.816/DF, por meio do qual se afirmou a desnecessidade da ciência pessoal do interessado, entendendo-se suficiente a comprovação da entrega do 'AR' no endereço do destinatário:
Ementa: agravo regimental. Mandado de segurança. Desnecessidade de intimação pessoal das decisões do tribunal de contas da união. art. 179 do regimento interno do TCU. Intimação do ato impugnado por carta registrada, iniciado o prazo do art. 18 da lei nº 1.533/51 da data constante do aviso de recebimento. Decadência reconhecida. Agravo improvido.
O envio de carta registrada com aviso de recebimento está expressamente enumerado entre os meios de comunicação de que dispõe o Tribunal de Contas da União para proceder às suas intimações.
O inciso II do art. 179 do Regimento Interno do TCU é claro ao exigir apenas a comprovação da entrega no endereço do destinatário, bastando o aviso de recebimento simples. 
Da revelia dos responsáveis Integraçao do Progresso e Desenvolvimento Nacional e Sr. Wirton Geraldo Damaceno de Araújo
31.	No caso vertente, a citação de cada um dos responsáveis (Integraçao do Progresso e Desenvolvimento Nacional e Sr. Wirton Geraldo Damaceno de Araújo) se deu em endereços provenientes de pesquisas de endereços realizadas pelo TCU (vide parágrafos acima) . 
32.	No caso da pessoa física, o ofício citatório (peça 93) foi efetivado em endereço alternativo (vide pesquisa à peça 88, TSE/Renach) , consoante AR assinado por terceiros (peça 95) , porque o endereço da base CPF/RFB (peça 81) não logrou êxito.
33.	Já quanto à pessoa jurídica, devido ao insucesso de realizar a citação em endereços constantes na base de dados da Receita custodiada pelo TCU (peça 82) , buscou-se a notificação em endereços provenientes das bases de dados públicas custodiadas pelo TCU (TSE e Renach - peça 87) . Ainda assim, a entrega do ofício citatório (peça 94) nesse endereço ficou comprovada por meio de terceiros não representante legal da entidade (AR à peça 96) , razão pela qual promoveu-se a notificação por edital publicado no Diário Oficial da União (peça 98) .
34.	Importante destacar que, antes de promover a citação por edital, para assegurar a ampla defesa, buscaram-se outros meios possíveis para localizar e citar os responsáveis, nos limites da razoabilidade, fazendo juntar aos autos informação comprobatória dos diferentes meios experimentados que restaram frustrados, tal como se demonstrou no item anterior da presente instrução (Acórdão 4851/2017-TCU-Primeira Câmara, Relator Augusto Sherman) .
35.	Nos processos do TCU, a revelia não leva à presunção de que seriam verdadeiras todas as imputações levantadas contra os responsáveis, diferentemente do que ocorre no processo civil, em que a revelia do réu opera a presunção da verdade dos fatos narrados pelo autor (Acórdão 1009/2018-TCU-Plenário, Relator Bruno Dantas; 2369/2013-TCU-Plenário, Relator Benjamin Zymler e 2449/2013-TCU-Plenário, Relator Benjamin Zymler) . Dessa forma, a avaliação da responsabilidade do agente não pode prescindir da prova existente no processo ou para ele carreada. 
36.	Ao não apresentar sua defesa, os responsáveis deixaram de produzir prova da regular aplicação dos recursos sob sua responsabilidade, em afronta às normas que impõem aos gestores públicos a obrigação legal de, sempre que demandados pelos órgãos de controle, apresentar os documentos que demonstrem a correta utilização das verbas públicas, a exemplo do contido no art. 93 do Decreto-Lei 200/1967: 'Quem quer que utilize dinheiros públicos terá de justificar seu bom e regular emprego na conformidade das leis, regulamentos e normas emanadas das autoridades administrativas competentes.' 
37.	Mesmo as alegações de defesa não sendo apresentadas, considerando o princípio da verdade real que rege esta Corte, procurou-se buscar, em manifestações dos responsáveis na fase interna desta Tomada de Contas Especial, se havia algum argumento que pudesse ser aproveitado a seu favor. 
38.		Os argumentos apresentados na fase interna (peças 11, 32 e 43) não elidem a irregularidade 1 apontada.
39.	Em se tratando de processo em que as partes interessadas não se manifestaram acerca da irregularidade imputada, não há elementos para que se possa efetivamente aferir e reconhecer a ocorrência de boa-fé na conduta dos responsáveis, podendo este Tribunal, desde logo, proferir o julgamento de mérito pela irregularidade das contas, conforme os termos dos §§ 2º e 6º do art. 202 do Regimento Interno do TCU. (Acórdão 2064/2011-TCU-Primeira Câmara (Relator Ubiratan Aguiar) , 6.182/2011-TCU-1ª Câmara (Relator Weber de Oliveira) , 4.072/2010-TCU-1ª Câmara (Relator Valmir Campelo) , 1.189/2009-TCU-1ª Câmara (Relator Marcos Bemquerer) , 731/2008-TCU-Plenário (Relator Aroldo Cedraz) .
40.	Dessa forma, os responsáveis Integraçao do Progresso e Desenvolvimento Nacional e Sr. Wirton Geraldo Damaceno de Araújo devem ser considerados revéis, nos termos do art. 12, § 3º, da Lei 8.443/1992, devendo as contas serem julgadas irregulares, condenando-os solidariamente ao débito apurado.
Prescrição da Pretensão Punitiva
41.		Vale ressaltar que a pretensão punitiva do TCU, conforme Acórdão 1441/2016-TCU-Plenário, Relator Benjamin Zymler, que uniformizou a jurisprudência acerca dessa questão, subordina-se ao prazo geral de prescrição indicado no art. 205 do Código Civil, que é de dez anos, contado da data de ocorrência da irregularidade sancionada, nos termos do art. 189 do Código Civil, sendo este prazo interrompido pelo ato que ordenar a citação, a audiência ou a oitiva dos responsáveis.
42.	No caso em exame, ocorreu a prescrição, uma vez que a irregularidade sancionada ocorreu em 10/7/2007, e o ato de ordenação da citação ocorreu em 22/6/2021.
CONCLUSÃO
43.		Em face da análise promovida na seção 'Exame Técnico', verifica-se que os responsáveis Integraçao do Progresso e Desenvolvimento Nacional e Sr. Wirton Geraldo Damaceno de Araújo não lograram comprovar a boa e regular aplicação dos recursos, instados a se manifestar, optaram pelo silêncio, configurando a revelia, nos termos do § 3º, do art. 12, da Lei 8.443/1992. Ademais, inexistem nos autos elementos que demonstrem a boa-fé dos responsáveis ou a ocorrência de outras excludentes de culpabilidade.
44.	Registre-se que, por falta de amparo legal e normativo, foi afastada a Irregularidade 2 atinente à comprovação de cachês a bandas e/ou artistas.
45.	Verifica-se também que houve a prescrição da pretensão punitiva, conforme análise já realizada.
46.		Tendo em vista que não constam dos autos elementos que permitam reconhecer a boa-fé dos responsáveis, sugere-se que as suas contas sejam julgadas irregulares, nos termos do art. 202, § 6º, do Regimento Interno do TCU, com a imputação do débito atualizado monetariamente e acrescido de juros de mora, nos termos do art. 202, § 1º do Regimento Interno do TCU, descontado o valor eventualmente recolhido.
47.	Por fim, como não houve elementos que pudessem modificar o entendimento acerca da irregularidade 1, de não execução financeira, mantém-se a matriz de responsabilização presente na peça 77.
PROPOSTA DE ENCAMINHAMENTO
48.	Diante do exposto, submetemos os autos à consideração superior, propondo ao Tribunal:
a)	considerar revéis os responsáveis Integraçao do Progresso e Desenvolvimento Nacional (CNPJ: 00.409.688/0001-68) e Sr. Wirton Geraldo Damaceno de Araújo (CPF: XXX.070.666-XX) , para todos os efeitos, dando-se prosseguimento ao processo, com fulcro no art. 12, § 3º, da Lei 8.443/1992; 
b)			julgar irregulares, nos termos dos arts. 1º, inciso I, 16, inciso III, alíneas b e c, da Lei 8.443/1992, c/c os arts. 19 e 23, inciso III, da mesma Lei, as contas dos responsáveis Integraçao do Progresso e Desenvolvimento Nacional (CNPJ: 00.409.688/0001-68) e Sr. Wirton Geraldo Damaceno de Araújo (CPF: XXX.070.666-XX) , condenando-os solidariamente ao pagamento das importâncias a seguir especificadas, atualizadas monetariamente e acrescidas dos juros de mora, calculadas a partir das datas discriminadas até a data da efetiva quitação do débito, fixando-lhes o prazo de quinze dias, para que comprovem, perante o Tribunal, o recolhimento das referidas quantias aos cofres do Tesouro Nacional, nos termos do art. 23, inciso III, alínea 'a', da citada lei, c/c o art. 214, inciso III, alínea 'a', do Regimento Interno do TCU.  
		Débito relacionado ao responsável Integraçao do Progresso e Desenvolvimento Nacional (CNPJ: 00.409.688/0001-68) em solidariedade com Sr. Wirton Geraldo Damaceno de Araújo (CPF: XXX.070.666-XX) :
	Data de ocorrência
	Valor histórico (R$) 

	10/7/2007
	75.000,00

Valor atualizado do débito (com juros) em 9/3/2022: R$ 260.333,00.
c)		autorizar, desde logo, a cobrança judicial das dívidas, caso não atendidas as notificações, na forma do disposto no art. 28, inciso II, da Lei 8.443/1992;
d)	autorizar também, desde logo, se requerido, com fundamento no art. 26, da Lei 8.443, de 1992, c/c o art. 217, §1º do Regimento Interno do TCU, o parcelamento da (s) dívida (s) em até 36 parcelas, incidindo, sobre cada parcela, corrigida monetariamente, os correspondentes acréscimos legais, fixando-lhe o prazo de quinze dias, a contar do recebimento da notificação, para comprovar, perante o Tribunal, o recolhimento da primeira parcela, e de trinta dias, a contar da parcela anterior, para comprovar os recolhimentos das demais parcelas, devendo incidir, sobre cada valor mensal, atualizado monetariamente, os juros de mora devidos, no caso do débito, na forma prevista na legislação em vigor, alertando os responsáveis de que a falta de comprovação do recolhimento de qualquer parcela importará o vencimento antecipado do saldo devedor, nos termos do § 2º do art. 217 do Regimento Interno deste Tribunal; 
e)	enviar cópia do Acórdão a ser prolatado à Procuradoria da República no Estado de MG, nos termos do § 3º do art. 16 da Lei 8.443/1992, c/c o § 7º do art. 209 do Regimento Interno do TCU, para adoção das medidas cabíveis; e
f)	enviar cópia do Acórdão que vier a ser proferido ao Ministério do Turismo e aos responsáveis, para ciência;
g)	informar à Procuradoria da República no Estado de MG, ao Ministério do Turismo e aos responsáveis que a presente deliberação, acompanhada do Relatório e do Voto que a fundamenta, está disponível para a consulta no endereço www.tcu.gov.br/acordaos, além de esclarecer que, caso requerido, o TCU poderá fornecer sem custos as correspondentes cópias, de forma impressa; e
h)	informar à Procuradoria da República no Estado de MG que, nos termos do parágrafo único do art. 62 da Resolução TCU 259/2014, os procuradores e membros do Ministério Público credenciados nesta Corte podem acessar os presentes autos de forma eletrônica e automática, ressalvados apenas os casos de eventuais peças classificadas como sigilosas, as quais requerem solicitação formal."
É o relatório

não há.

Subprocurador-Geral Lucas Rocha Furtado.

TOMADA DE CONTAS ESPECIAL. MINISTÉRIO DO TURISMO. CONVÊNIO. NÃO COMPROVAÇÃO DA REGULAR APLICAÇÃO DOS RECURSOS. CITAÇÃO POR EDITAL. REVELIA. IRREGULARIDADES CONSIDERADAS FALHAS FORMAIS. CONTAS REGULARES COM RESSALVA.

TOMADA DE CONTAS ESPECIAL (TCE)

Secretaria de Controle Externo de Tomada de Contas Especial (Secex-TCE).

Trata-se de tomada de contas especial instaurada pelo Ministério do Turismo (MTur) , em desfavor de Integração do Progresso e Desenvolvimento Nacional e Wirton Geraldo Damaceno de Araújo, em razão da não comprovação da regular aplicação dos recursos repassados à conta do Convênio 116/2007 (Siafi 592386) , firmado entre a União e a instituição, que tinha por objeto "Show 40 Anos de Rock Brasil - Jovem Guarda" (peça 8) .
2.	O convênio foi firmado no valor de R$ 77.250,00, sendo R$ 75.000,00 à conta do concedente, repassados em 10/7/2007 (peças 10 e 23) , e R$ 2.250,00 referentes à contrapartida do convenente. Vigeu de 14/6 a 23/10/2007, com prazo para apresentação da prestação de contas em 24/11/2007.
3.	Segundo o relatório do tomador de contas especial (peça 69) , o fundamento para a instauração desta TCE, baseado principalmente na Nota Técnica Financeira PGTur nº 03278/2017 (peça 51) , foi a não comprovação da boa e regular aplicação dos recursos recebidos da União, concluindo que o prejuízo importaria no valor original de R$ 57.766,99, imputando-se a responsabilidade a Integração do Progresso e Desenvolvimento Nacional, na condição de contratado, e a Wirton Geraldo Damaceno de Araújo, na condição de gestor dos recursos.
4.	No âmbito deste Tribunal, foi autorizada a citação dos responsáveis (peça 80) , em 22/6/2021, pela não comprovação da execução financeira do objeto do convênio e pela ausência de comprovação de que as empresas que não detinham direitos de exclusividade, contratadas irregularmente por inexigibilidade, pagaram o cachê de bandas ou cantores que realizaram o evento.
5.	Devidamente citados, conforme Despacho de Conclusão das Comunicações Processuais à peça 100, Integração do Progresso e Desenvolvimento Nacional e Wirton Geraldo Damaceno de Araújo permaneceram silentes, devendo ser considerados revéis. Cabe ressaltar que ambos os responsáveis foram citados no mesmo endereço, obtido na base de dados do sistema Renach, custodiada pelo TCU, tendo em vista a tentativa infrutífera com os endereços constantes da base da Receita Federal. Ademais, a instituição foi também citada por edital. 
6.	Por não comprovar a boa e regular aplicação dos recursos, a unidade instrutiva propõe, com a anuência do representante do Ministério Público junto a esta Corte, que as contas dos responsáveis sejam julgadas irregulares e que sejam condenados em débito pelo valor integral repassado (R$ 75.000,00) , entretanto sem aplicação de multa, considerando a prescrição da pretensão punitiva.
7.	Feito esse breve resumo da situação dos autos, acolho parte da proposta de encaminhamento formulada pela Secex-TCE, com a qual concordou o representante do MP-TCU junto ao TCU. Adoto a análise a seguir empreendida como minhas razões de decidir.
8.	De início, cabe esclarecer que "Integração do Progresso e Desenvolvimento Nacional" e "Associação do Desenvolvimento Comunitário e dos Pequenos Produtores Rurais de Gurinhatã" é a mesma personalidade jurídica.
9.	Como bem demonstrado no relatório precedente, quanto a uma das irregularidades pela qual os responsáveis foram citados, não se verifica, no caso em pauta, a obrigatoriedade de se comprovar que as empresas contratadas necessitariam deter o direito de exclusividade e comprovar o pagamento do cachê de bandas ou cantores que realizaram o evento.
10.	A Portaria MTur 153/2009, que estipulou a citada obrigação em seu art. 17, §2°, é de 8/10/2009, portanto posterior ao ajuste, que vigeu até 23/10/2007. Nem mesmo o instrumento de convênio à peça 8, ou qualquer outro normativo vigente à época, faz referência à obrigatoriedade. 
11.	Assim, entendo não ser razoável exigir do convenente, imposições advindas após a vigência do contrato. Neste sentido são diversos julgados desta Corte, a exemplo do Acórdão 18189/2021-TCU-Primeira Câmara, de relatoria do Ministro Benjamim Zymler, em que assim se pronunciou: "12. Quanto à ausência de comprovante do efetivo recebimento do cachê por parte dos artistas, a questão foi recentemente discutida no Acórdão 1892/2020-TCU-Plenário, proferido na sessão de 22/7/2020 (em relação ao qual fui voto vencido) , oportunidade em que esta Corte de Contas considerou que não seria razoável exigir a apresentação de comprovantes assinados pelos artistas ou por seus representantes legais diretos para aqueles eventos executados antes da edição da Portaria do Ministério do Turismo 153/2009".
12.	Sobre o outro motivo da citação, da não execução financeira, na instrução à peça 78 o auditor elenca, no item 22.1.1.2, as causas que o levou a propor a impugnação da nota fiscal 000001, emitida pela empresa Ronaldo de Souza Flor & Cia Ltda., no valor de R$ 77.500,00: possui descrição de atividades genérica, sem discriminação dos itens do plano de trabalho; não possui vínculo do número de convênio (ainda que seja possível identificar o nome de evento) ; não identifica o signatário do atesto de recebimento e; o campo que identifica sua validade consta em branco.
13.	Refuto as motivações de tal impugnação, por entender, no presente caso, que caberia uma análise com menos rigor, levando-se em conta as considerações que faço a seguir sobre a nota fiscal contestada (peça 19, p. 1) .
14.	Causa 1: possui descrição de atividades genérica, sem discriminação dos itens do plano de trabalho. Consta na nota fiscal a discriminação "Locação de som, palco, luz, shows e confecção de cartazes para a realização dos shows 40 Anos de Rok (sic) Brasil Jovem Guarda conforme contrato". Essa descrição corresponde aos cinco itens constantes do plano de trabalho à peça 4. Entendo que seria inviável e desnecessária a descrição pormenorizada de todo o plano de trabalho, mesmo porque este é referenciado na nota (sendo parte integrante do contrato) , constando ainda os dados do cliente e a data da emissão, esta compatível com a realização do evento.
15.	Causa 2: não possui vínculo do número de convênio (ainda que seja possível identificar o nome de evento) . Admito a relevância desta falha, cuja exigência consta do §3º, cláusula 9ª, do termo de convênio, mas sem estar presente do contrato do convenente com o prestador. Entretanto, considero que as informações constantes da nota fiscal, como a identificação do cliente, data de emissão, discriminação do serviço e valor, não deixam dúvidas quanto à vinculação do documento ao evento em pauta.
16.	Causa 3: não identifica o signatário do atesto de recebimento. Embora não haja uma identificação explícita da pessoa que atestou a nota fiscal, pode-se facilmente identificar que as assinaturas constantes da nota e do contrato assinado para a realização do evento, à peça 46, p.13, são as mesmas e correspondem a Ronaldo de Souza Flor e Cia Ltda.
17.	Causa 4: o campo que identifica sua validade consta em branco. Esse campo já deveria vir preenchido, quando da impressão do bloco de notas. De qualquer forma, no rodapé da nota fiscal, no quadro esquerdo, constam informações da autorização da impressão das notas de serviço, como número e data da autorização, data da impressão e quantidade de notas impressas. Apesar da pretensa falha de não constar a sua validade, a constatação de que foi emitida apenas 52 dias após ser autorizada a sua impressão, é um indicativo de que esteja dentro da validade. Observa-se que na nota de serviço emitida por outro prestador, na mesma peça 19, à página 2, e não contestada, nem a menos consta o campo validade.
18.	Diante das justificativas acima elencadas, considero as falhas correspondentes como formais, não cabendo, no meu entendimento, em função da baixa relevância e da evidente inexistência de dano ao erário, que esses não merecem ser motivos para macular as contas dos responsáveis.
	Ante o exposto, não havendo dúvidas quanto à execução do evento, propugno por que as contas de Integração do Progresso e Desenvolvimento Nacional e Wirton Geraldo Damaceno de Araújo sejam julgadas regulares com ressalvas, dando-lhes quitação, e me manifesto para que o Tribunal aprove o acórdão que ora submeto à apreciação deste Colegiado.
TCU, Sala das Sessões, em 28 de junho de 2022.
AUGUSTO SHERMAN CAVALCANTI 
Relator